臺灣高雄地方法院民事判決　　　　　　 99年度簡上字第462號
上　訴　人　涂明山
訴訟代理人　涂志宏
被　上訴人　蘇秀英
上列當事人間請求給付票款事件，上訴人對於民國99年10月1 日
本院高雄簡易庭99年度雄簡字第1487號第一審判決提起上訴，本
院於民國100年4月28日言詞辯論終結，判決如下：
    主      文
上訴駁回。
第二審訴訟費用由上訴人負擔。
    事實及理由
一、上訴人起訴主張：被上訴人於民國87年間與上訴人有布品買
    賣之生意上往來，而簽發支票號碼KS0000000 號、發票日87
    年5 月18日、金額新臺幣（下同）12萬8,000 元之無記名支
    票1 紙（下稱系爭支票），交予上訴人用以支付貨款，詎系
    爭支票屆期經提示，卻未獲兌現，上訴人屢次催討，被上訴
    人均未予理會。上訴人就系爭支票之票據請求權，雖已罹於
    時效，惟被上訴人確實向上訴人買得布品，受有利益，上訴
    人得請求被上訴人返還所受利益，為此依票據法第22條第4
    項之規定，提起本訴，並於原審聲明：被上訴人應給付上訴
    人12萬8,000 元及自87年5 月18日起至清償日止，按週年利
    率百分之6 計算之利息。
二、被上訴人則以：系爭支票係被上訴人授權訴外人即被上訴人
    配偶黃榮義簽發，於生意上給付貨款之用，惟系爭支票為無
    記名支票，亦無禁止背書轉讓，發票日距今，年代已久，簽
    發交予何人不得而知，本件上訴人之票據請求權既已罹於時
    效，即不得請求系爭支票之票款。被上訴人雖與上訴人有生
    意上往來，然就系爭支票並無布品買賣契約存在，亦無積欠
    上訴人貨款之情，被上訴人並未受有利益，上訴人本件請求
    ，應非有理等語為辯，並於原審聲明：上訴人第一審之訴駁
    回。
三、原審審理結果，認上訴人於原審之請求為無理由，判決駁回
    上訴人第一審之訴。上訴人不服，提起上訴，並聲明：(1)原
    判決廢棄；(2)被上訴人應給付上訴人12萬8,000 元及自87年
    5 月18日起至清償日止，按週年利率百分之6 計算之利息。
    被上訴人答辯聲明：上訴駁回。
四、兩造不爭執事實：
  (一)系爭支票之發票日為87年5 月18日，票款請求權已罹於時效
    。
  (二)被上訴人授權黃榮義簽發系爭支票。
五、本件爭點：兩造間就系爭支票是否有布品買賣契約存在？被
    上訴人是否因此受有利益？
六、得心證理由：
  (一)按當事人主張有利於己之事實者，就其事實有舉證之責任，
    民事訴訟法第277 條前段定有明文。票據上之債權，倘因時
    效或手續之欠缺而消滅，固非不可依票據法第22條第4 項之
    規定，對支票發票人於其所受利益之限度請求償還，惟發票
    人是否果受有利益，又受利益之限度為何，按諸舉證責任分
    配原則，均應由執票人負舉證責任。倘發票人並無受有利益
    ，自無上開利益償還請求權之適用。
  (二)上訴人主張系爭支票係因被上訴人向其買受布品而簽發交付
    乙情，並提出系爭支票影本1 紙為憑。被上訴人雖不爭執系
    爭支票係由其授權配偶黃榮義簽發，而堪認系爭支票之真正
    。然被上訴人否認系爭支票係因向上訴人買受布品而交予上
    訴人收執之事實，證人黃榮義亦到庭證稱：時間已久，不記
    得系爭支票簽發交予何人等語（本院卷第46頁）。又觀之系
    爭支票並無受款人及禁止背書轉讓之記載，且支票非不得以
    交付之方式轉讓，是以，上訴人是否係經黃榮義交付而收受
    系爭支票，已有疑問。再者，支票為文義證券及無因證券，
    支票上權利係依支票文義而發生，與其基礎之原因關係各自
    獨立，支票上權利之行使，不以其原因關係存在為前提，尚
    難因執有支票，即得證明其所主張之原因關係為存在，據此
    ，上訴人提出之系爭支票影本，並無法證明兩造間就系爭支
    票有布品買賣契約存在。
  (三)被上訴人雖不爭執與上訴人間有生意往來之情，然上訴人自
    陳：與被上訴人間有很多次之交易等語（本院卷第18頁）。
    兩造間交易既非僅有1 次，即難僅憑上訴人執有系爭支票之
    事實，推認系爭支票係被上訴人為支付布品買賣貨款而交付
    ，況且，被上訴人究係何時向上訴人買受布品，布品之數量
    、金額為何，以及上訴人何時交付布品予被上訴人等事實，
    上訴人均未能具體指明，並提出證據證明之，要無從認定上
    訴人買得布品而受有利益。
  (四)上訴人另主張被上訴人曾與被上訴人談論和解，可證上訴人
    之主張為真，被上訴人雖不否認談論和解一事，然被上訴人
    亦稱：係因考量往返台北開庭之時間及車資，並非承認系爭
    支票係被上訴人為支付布品買賣之貨款而簽發交付上訴人等
    語（本院卷第30頁）。且和解係為終止爭執或防止爭執，而
    為讓步，動機甚多，被上訴人考量於訴訟期間所需耗費之勞
    費而有意和解，尚難解釋為已承認上訴人所主張之事實，上
    訴人此部分主張，並無足採。
  (五)上訴人雖請求本院向佑昇通運公司函調托運單據，然上訴人
    未能確定托運時間，本院無從進行調查。至於上訴人另請求
    查詢被上訴人於陽信商業銀行股份有限公司之甲存帳戶於81
    至87年間與上訴人之往來情形，因票據往來情形，仍未能特
    定系爭支票間之原因關係即為上訴人所主張之布品買賣契約
    ，核無調查必要，附此敘明。
  (六)綜上，上訴人無法證明兩造間就系爭支票有布品買賣契約存
    在，而被上訴人因此受有利益之事實，從而，上訴人請求被
    上訴人返還所受之利益，即屬無據。
七、綜上所述，上訴人依據票據法第22條第4 項之規定，請求被
    上訴人給付12萬8,000 元及自87年5 月18日起至清償日止，
    按週年利率百分之6 計算之利息，並無理由。原審為上訴人
    敗訴之判決，核無違誤。上訴意旨，指摘原判決不當，求予
    廢棄改判，並無理由，應駁回上訴。
八、上訴人另以上訴人取得系爭支票後，轉讓予地資隆股份有限
    公司（下稱地資隆公司），地資隆公司提示未獲兌現，由上
    訴人以現金支付予地資隆公司後取回系爭支票為由，並提出
    上訴人代收款項紀錄簿，請求本院再開言詞辯論程序查明地
    資隆公司提示系爭支票之退票記錄。然上訴人與地資隆公司
    間之法律關係為何，與本件無關，上訴人代收款項紀錄簿，
    亦僅證明上訴人曾收受系爭支票，至於是否係由被上訴人授
    權黃榮義簽發交付系爭支票予上訴人收受，仍未能因此釐清
    ，上訴人此部分請求，核無必要，附此敘明。
九、據上論結，本件上訴為無理由，依民事訴訟法第436 條之1
    第3 項、第449 條第1 項、第78條，判決如主文。
中    華    民    國  100     年    5     月    12    日
                  民事第三庭    審判長法  官  朱玲瑤
                                      法  官  劉傑民
                                      法  官  陳宛榆
以上正本係照原本作成。
本判決不得上訴。
中    華    民    國  100     年    5     月    16    日
                                     書記官  周耿瑩